【裁判字號】    89,家抗,83
【裁判日期】    891229
【裁判案由】    認領無效
【裁判全文】
臺灣高等法院臺南分院民事裁定  八十九年度家抗字第八三號  ｊ
      抗  告  人  丙  ○  ○
      相  對  人  甲  ○  ○
                              .
                  乙  ○  ○  .
      兼右  二人
      法定代理人  丁○○○    .
右抗告人因與相對人等間認領無效事件，對於中華民國八十九年九月二十六日臺灣臺
南地方法院八十九年度親字第六十八號裁定提起抗告，本院裁定如左：
      主      文
抗告駁回。
抗告程序費用由抗告人負擔。
      理      由
一、按訴訟之全部或一部，法院認為無管轄權者，依原告聲請或依職權以裁定移送其
    管轄法院；民事訴訟法第二十八條第一項定有明文。次按否認或認領子女，與認
    領無效或撤銷認領之訴，及就母再婚後所生子女確定其父之訴，專屬子女住所地
    之法院管轄，民事訴訟法第五百八十九條亦定有明文。末按管轄權之有無，應依
    原告主張之事實，按諸法律關於管轄之規定而為認定，與其請求之是否成立無涉
    （最高法院六十二年度台抗字第一六二號判例參照）。
二、抗告人抗告意旨略以：相對人丁○○○於民國（下同）八十六年十二月三日與抗
    告人結婚，嗣於同年十二月六日以久住之意思，將其戶籍由台北縣新莊市○○街
    豐一巷九號五樓劉金本之戶內，遷入台南縣將軍鄉仁和村和巷九十之一號抗告人
    住處，而與抗告人同住；此後即以該處所為其住所，此觀諸相對人丁○○○嗣後
    亦陸續將其婚前所生子女即相對人甲○○、乙○○之戶籍遷入台南縣將軍鄉上開
    處所而與其同住，即不難明瞭，並有戶籍謄本在卷可稽。後相對人丁○○○於八
    十九年七月十五日與抗告人離婚，並攜該子女二人離去，雖因一時找不到固定住
    處，而暫居其親友家即台北縣土城市○○路○段二八一巷十一弄二號三樓，惟尚
    非以久住之意思，設定住所於該處；此由嗣後相對人等將其戶籍遷至台北縣土城
    市○○路○段二八一巷十一弄一號九樓，並未設籍於該十一弄二號三樓等情即明
    ，亦有戶籍謄本在卷可參，並為原裁定所是認。矧民法規定一人不能同時有二個
    以上住所，在設定新住所時，必須將舊住所廢止，在未將舊住所廢止前，仍應認
    舊住所為其住所；而舊住所之廢止，以變更本籍最為明確；且參照司法院字第一
    四六三號解釋，亦認應以原籍法院為其管轄法院。抗告人提起本訴時，相對人之
    戶籍仍在台南縣，故應認其住所仍設在台南縣，原審未注意及此，遽認抗告人提
    出本訴時，相對人係設定住所於前開台北縣土城市○○路○段二八一巷十一弄一
    號九樓或同弄二號三樓，而諭知本件應移送板橋地方法院，為不利抗告人之裁定
    ，實有違誤云云。
三、經查本件抗告人因認相對人甲○○、乙○○非係抗告人所生，與抗告人無真實血
    統關係，而向原法院提起確認認領無效之訴；而抗告人於起訴狀已記載：相對人
    甲○○、乙○○之居所為台北縣土城市○○里○○路○段二八一巷十一弄二號三
    樓，並於原審法院審理時自承：「起訴時相對人居所在台北縣土城市○○里○○
    路○段二八一巷十一弄二號三樓，相對人丁○○○與抗告人離婚後，就攜該二子
    搬回娘家即上開地址居住，故記載居所為上開地址」等語無訛（原審卷第十九頁
    ）；另經本院核閱抗告人所提出之相對人等最新戶籍謄本以察，相對人丁○○○
    與抗告人係於八十九年七月十五日離婚，並與相對人甲○○、乙○○於八十九年
    八月二十九日正式登記遷籍至台北縣土城市○○里○○路○段二八一巷一一弄一
    號九樓，此有抗告人所提出之戶籍謄本一份在卷可參（原審卷第二十至二十二頁
    ；據此可知相對人等三人自相對人丁○○○與抗告人於八十九年七月十五日離婚
    後，即均共同居住於台北縣土城市，且渠等三人應係於抗告人起訴前，即相對人
    丁○○○與抗告人離婚後，即以有久住之意思而搬回台北縣土城市，殆無疑義。
    而按依一定事實，足認以久住之意思，住於一定之地域者，即為設定其住所於該
    地；民法第二十條第一項定有明文。因之，自應認以上開處所即台北縣土城市為
    相對人甲○○、乙○○之住所（即共同生活中心）；則揆諸前揭說，本件自應由
    臺灣板橋地方法院管轄。至抗告人雖主張其於八十九年八月十九日起訴時，相對
    人之戶籍仍設於台南縣將軍鄉仁和村和巷九十之一號等語；惟查本件相對人甲○
    ○、乙○○原即均住在台北縣土城市○○里○○路○段二八一巷一一弄二號三樓
    ，因其母親即相對人丁○○○與抗告人結婚，始於八十八年七月十六日遷入抗告
    人位於台南縣將軍鄉之上開戶籍地址；嗣又因相對人丁○○○與抗告人離婚，而
    搬離台南縣將軍鄉，遷回台北縣土城市原地址，已如前述；雖相對人甲○○、乙
    ○○之戶籍於八十九年八月二十九日始正式辦理遷出，然此應認僅係申報戶籍登
    記之遲延而已，並不影響對其住所之認定。況按戶籍乃依戶籍法所為之登記，戶
    籍法上之戶籍絕大多數情形與住所為同一處所，然二者仍非屬同一概念，是以於
    有疑義時，仍應以當事人實際居住之處所，認定其住所；易言之，住所與戶籍不
    同，住所係民法上的實質概念，不以登記為要件，戶籍登記之住址祇是認定之標
    準而已；因此，住所之設定須依一定之事實，足認以久住之意思住於一定地域為
    斷，至於戶籍之登載乃行政上之管理行為，與住所之設定原無必然之關連性，亦
    即戶籍遷於某地，非謂必設定住所於該地。因之徒以戶籍登記事項，自尚不足以
    證明兩造係以久住之意思，居住於該戶籍所在地；從而此部分自尚不能採為有利
    於上訴人之認定。是以原法院對於本件請求確認認領無效之訴事件並無管轄權，
    抗告人向無管轄權之臺灣臺南地方法院起訴，尚於法不合。
四、原法院以其並非管轄法院，即其對本件請求確認認領無效之訴事件並無管轄權，
    爰依民事訴訟法第二十八條第一項之規定，依職權將本件裁定移送於該管轄法院
    ，於法並無不合；抗告人抗告意旨指摘其不當，請求廢棄原裁定，非有理由，應
    予駁回。
五、據上論結，本件抗告為無理由，應依民事訴訟法第四百九十二條第一項、第九十
    五條、第七十八條裁定如主文。
中      華      民      國    八十九    年      十二    月    二十九    日
                                    臺灣高等法院臺南分院民事第四庭
~B1審判長法官  王    惠    一
~B2      法官  蘇    清    恭
~B3      法官  張    世    展
右為正本係照原本作成。
不得再抗告。
中      華      民      國    八十九    年      十二    月    三十      日
~B法院書記官  廖    英    琇


司法院資訊處製作；財團法人民間司法改革基金會備份。
